【裁判字號】    99,訴,803
【裁判日期】    991230
【裁判案由】    傷害尊親屬等
【裁判全文】
臺灣苗栗地方法院刑事判決               99年度訴字第803號
公  訴  人  臺灣苗栗地方法院檢察署檢察官
被      告  黃順耀
上列被告因傷害尊親屬案件，經檢察官提起公訴（99年度偵字第
5090號），因被告於本院準備程序時就被訴事實為有罪之陳述，
經告知簡式審判程序之旨，並聽取當事人之意見後，本院合議庭
裁定改由受命法官獨任依簡式審判程序進行，並判決如下：
    主  文
黃順耀犯傷害直系血親尊親屬罪，處有期徒刑肆月，如易科罰金
，以新臺幣壹仟元折算壹日。
    事  實
一、黃順耀為黃添來及黃廖金蘭之子，3 人間具有家庭暴力防治
    法第3 條第3 款之家庭成員關係。緣黃順耀曾於民國98年7
    月間，因酒後對其母黃廖金蘭有踹門、辱罵、追打等家庭暴
    力行為，而經本院家事法庭於98年9 月21日，以98年度家護
    字第185 號民事通常保護令裁定其不得對黃廖金蘭及黃添來
    實施身體或精神上不法侵害之行為，且不得對黃廖金蘭為騷
    擾行為，該保護令之有效期間為1 年。嗣於上揭保護令有效
    期間內之99年8 月28日20時許，黃順耀酒後在苗栗縣卓蘭鎮
    坪林里4 鄰坪林41之1 號住處內，因向黃添來索取錢財花用
    遭黃廖金蘭出言制止，竟心生不滿，明知上開保護令之內容
    ，仍基於傷害及違反保護令之犯意，握拳毆打黃廖金蘭之胸
    部2 下，致黃廖金蘭受有胸部瘀腫之傷害，並接續於黃添來
    欲離開房門之際，趁勢推黃添來一把（加暴行於黃添來部分
    未據告訴），而對黃廖金蘭及黃添來實施身體上之不法侵害
    行為，違反上揭民事通常保護令。
二、案經黃廖金蘭訴由苗栗縣警察局大湖分局報請臺灣苗栗地方
    法院檢察署檢察官偵查起訴。
    理  由
一、查本件被告黃順耀所犯並非死刑、無期徒刑、最輕本刑為3
    年以上有期徒刑之罪或高等法院管轄第一審案件，而被告於
    準備程序進行中，就被訴事實為有罪之陳述，經法官告知簡
    式審判程序之旨，並聽取公訴人及被告之意見後，本院認適
    宜改依簡式審判程序進行，爰依刑事訴訟法第273 條之1 第
    1 項之規定，由本院合議庭裁定由受命法官獨任進行簡式審
    判程序，合先敘明。
二、上開犯罪事實，業據被告黃順耀於本院準備程序及審理時均
    坦承不諱，核與證人即告訴人黃廖金蘭之指述、證人黃添來
    之證述相符，復有本院98年度家護字第185 號民事通常保護
    令、苗栗縣警察局大湖分局處理家庭暴力與兒少保護案件調
    查紀錄表、大順醫院受理家庭暴力事件驗傷診斷書各1 份在
    卷可稽，足認被告之自白與事實相符，應堪採信。又刑法理
    論上所謂原因自由行為，即因故意或過失使自己陷於無責任
    能力狀態下，實施犯罪行為者，仍應負刑事責任，此係因其
    心神喪失或精神耗弱狀態，乃由於自己之行為所致，如予以
    免除或減輕其刑事責任，則不免違背社會共同生活之規範，
    為情理所不容。而刑法於94年2 月2 日修正後（於95年7 月
    1 日公布施行），第19條修正為：「行為時因精神障礙或其
    他心智缺陷，致不能辨識其行為違法或欠缺依其辨識而行為
    之能力者，不罰。行為時因前項之原因，致其辨識行為違法
    或依其辨識而行為之能力，顯著減低者，得減輕其刑。前二
    項規定，於因故意或過失自行招致者，不適用之。」其中第
    3 項之修正理由指出：「行為人之主觀性格，如原與常人無
    殊，而因故意或過失自陷精神障礙，則不問原來是否藉此精
    神狀態而犯罪，皆已充分顯示其反社會性格，而具有可罰性
    ，或法律允許自陷於無責任能力或限制責任能力者，任其主
    張不罰或減輕，將無以維持社會秩序。」是上開原因自由行
    為理論，顯已為立法者所接受，並規範於現行有效之刑法中
    ，而予以明文化。故縱認被告於偵查中所述伊案發時有飲酒
    乙事屬實，然因被告經由前開民事通常保護令之內容，已明
    知自己在攝取酒精後易有衝動及失控之言行，並有因此致告
    訴人成傷之前例，此為被告所不否認（見本院卷第18-19 頁
    ），其竟仍未控制飲酒，持續以每週至少1 次之頻率飲用酒
    類，且經常藉酒鬧事（見證人黃添來警詢證述，偵卷第17頁
    ），則因飲酒乃被告自己個人之行為，縱因其酒後呈現之精
    神狀態無從辨識自己所為違法或該能力顯著減低，然此亦為
    被告自己所招致，揆諸前揭說明，其仍應擔負其責。從而，
    本件事證明確，被告犯行已堪認定，應依法論科。
三、查被告係黃添來及告訴人黃廖金蘭之子，其3 人間當屬家庭
    暴力防治法第3 條第3 款所稱之家庭成員，被告於本院核發
    之通常保護令有效期間內，對告訴人為前開傷害犯行並對其
    父黃添來施加暴行，違反本院依家庭暴力防治法第14條所為
    之民事通常保護令裁定。是核被告所為，係犯刑法第280 條
    、第277 條第1 項之傷害直系血親尊親屬罪（此亦屬家庭暴
    力防治法第2 條第2 款之家庭暴力罪，惟因家庭暴力防治法
    之上開條文並無罰則規定，應僅依刑法之規定予以論罪科刑
    ），及家庭暴力防治法第61條第1 款之違反保護令罪，被告
    毆打黃廖金蘭之胸部並趁勢推黃添來之行為，已屬於實施身
    體上不法侵害，未另構成騷擾行為，公訴意旨認被告所為尚
    成立同法第61條第2 款之部分，引用法條應有誤會。又被告
    以違反本院98年度家護字第185 號民事通常保護令裁定之行
    為決意，而對黃廖金蘭及黃添來實施身體上不法侵害，時間
    緊密，且緣於同一事由，應係基於單一犯意接續為之，僅成
    立一違反保護令罪。又被告以一行為觸犯上開傷害直系血親
    尊親屬罪及違反保護令罪，為想像競合犯，因刑法第280 條
    為分則加重性質，最重本刑提高至有期徒刑4 年6 月，依刑
    法第55條之規定，應從一重論以傷害直系血親尊親屬罪。爰
    審酌被告無視本院民事通常保護令之效力，漠視法律對其之
    禁令，一再實施家庭暴力行為，致其母親受有傷害，違背倫
    常，實無可取，惟念被告犯後終能於本院坦認犯行，態度尚
    可，告訴人受傷程度亦非嚴重，兼衡其犯罪動機、手段及其
    教育程度、生活狀況等一切情狀，量處如主文所示之刑，並
    諭知易科罰金之折算標準，以示懲儆。
據上論斷，應依刑事訴訟法第273 條之1 第1 項、第299 條第1
項前段，家庭暴力防治法第61條第1 款，刑法第277 條第1 項、
第280 條、第55條、第41條第1 項前段，刑法施行法第1 條之1
第1 項、第2 項前段，判決如主文。
本案經檢察官黃俊鳴到庭執行職務。
中    華    民    國    99    年    12    月    30    日
                  刑事第三庭    法  官  顏苾涵
以上正本證明與原本無異。
如不服本判決應於收受判決後10日內向本院提出上訴書狀，並應
應敘述具體理由。其未敘述上訴理由者，應於上訴期間屆滿後20
日內向本院補提理由書(均須按他造當事人之人數附繕本)「切勿
逕送上級法院」。
中    華    民    國    99    年    12    月    30    日
                                書記官  涂村宇
附錄本案論罪法條：
家庭暴力防治法第61條
違反法院依第 14 條第 1 項、第 16 條第 3 項所為之下列裁定
者，為本法所稱違反保護令罪，處 3 年以下有期徒刑、拘役或
科或併科新臺幣 10 萬元以下罰金：
一、禁止實施家庭暴力。
二、禁止騷擾、接觸、跟蹤、通話、通信或其他非必要之聯絡行
    為。
三、遷出住居所。
四、遠離住居所、工作場所、學校或其他特定場所。
五、完成加害人處遇計畫。
中華民國刑法第277條
（普通傷害罪）
傷害人之身體或健康者，處 3 年以下有期徒刑、拘役或 1 千元
以下罰金。
犯前項之罪因而致人於死者，處無期徒刑或 7 年以上有期徒刑
；致重傷者，處 3 年以上 10 年以下有期徒刑。
中華民國刑法第280條
（傷害直系血親尊親屬罪）
對於直系血親尊親屬，犯第 277 條或第 278 條之罪者，加重其
刑至二分之一。

司法院資訊處製作；財團法人民間司法改革基金會備份。
